【裁判字號】    90,上訴,978
【裁判日期】    900720
【裁判案由】    偽造文書等
【裁判全文】
臺灣高等法院刑事判決                              九十年度上訴字第九七八號
    上  訴  人  臺灣新竹地方法院檢察署檢察官
    上  訴  人
    即  被  告  辛○○
    被      告  丑○○
右上訴人因被告偽造文書等案件，不服臺灣新竹地方法院八十九年度訴字第二六一號
，中華民國九十年一月十二日第一審判決（起訴案號：臺灣新竹地方法院檢察署八十
九年度偵字第四六號）提起上訴，本院判決如左：
    主  文
原判決撤銷。
辛○○、丑○○共同連續意圖為自己不法之所有，以詐術使人將本人之物交付，辛○○處有期徒刑壹年；丑○○處有期徒刑陸月，如易科罰金以參佰元折算壹日。
    事  實
一、辛○○、丑○○為夫妻，同在新竹市○區○○街五九號經營佛教用品店，於民國
    八十七年二月間共同召集民間互助會，由丑○○具名為會首，招募如附表一所示
    會員，會員連同會首合計二十八會，約定每會會款新台幣（下同）二萬元，採外
    標制，會期自八十七年二月十五日起至八十九年五月十五日止，每月十五日於上
    開佛教用品店開標一次。辛○○、丑○○因家庭、生意及互助會週轉困難，竟起
    意冒名標取會款支用，而共同意圖為自己不法之所有，並基於概括之犯意，由辛○○主持開標，先後十次偽稱有會員電話委託標會，而冒用活會會員名義口頭出
    價競標得標，再向各期互助會活會會員詐稱係被冒標人得標，向被冒標人則諉稱
    他人得標，以收取每會會款二萬元，致使各活會會員陷於錯誤而如數支付會款。
    辛○○、丑○○冒標會款之被冒用名義人、冒標日期、受詐欺會員、詐得金額，
    詳如附表二所示，總計詐得會款三百五十八萬元。迨至八十八年十二月十五日開
    標前，辛○○、丑○○已無力維持互助會繼續進行，辛○○始出面告知活會會員
    有冒標情形。
二、案經互助會活會會員庚○○、癸○○、甲○○、子○○、寅○○、丁○○、丙○○、壬○○、戊○○、己○○、乙○○○等人訴請台灣新竹地方法院檢察署檢察
    官偵查起訴。
    理  由
壹、認定犯罪事實所憑之證據及理由
一、上訴人即被告辛○○於檢察官偵查及原審、本院審理時，均坦承於上揭時、地，
    由被告丑○○具名為會首，召集互助會，因家庭、生意、互助會週轉需要有冒標
    情事（見偵查卷第十八頁、原審卷第八四頁、本院卷第二八、二九頁），並有互
    助會會單影本一紙在卷可稽（見偵查卷第六頁）。
二、被告辛○○於偵查中於八十九年一月十三日提出答辯狀承認於八十七年五、七、
    十一月，及八十八年一、二、三、四、七、九、十一月份共計冒標十次，該答辯
    狀所附明細表並列明會員謝洪熟、張玉珊、彭美女、許講、胡春松（明細表誤載
    為胡松春）、庚○○、癸○○、甲○○、子○○、寅○○、丁○○、丙○○、壬○○、戊○○、己○○、乙○○○等十六人仍為活會。另郭美珍於八十七年三月
    標三千元，陳鳳於八十七年四月標三千元，鄭文彬於八十七年六月標六千一百元
    ，許林傑於八十七年八月標四千五百元，江玉霞於八十七年九月標四千七百元，
    胡春桃於八十七年十月標四千七百元，王小姐於八十七年十二月標六千元，洪麗
    卿於八十八年五月標五千八百元，陳慶榮於八十八年六月標五千八百元，何湘萍
    於八十八年八月標六千一百元，黃雅惠於八十八年十月標五千五百元（見偵查卷
    第二三頁）。又被告辛○○於停會後出具與會員之清償方案，亦僅列有會員郭美
    珍、洪麗卿、王小姐、鄭文彬、許林傑、江玉霞、胡春桃、黃雅惠、何湘萍、陳
    慶榮、陳鳳等十一人為死會（見偵查卷第十頁），則應尚有十六會活會。被告辛○○於九十年五月十六日所提出互助會明細表亦記載尚有會員謝洪熟、張玉珊、
    彭美女、許講、胡春松（明細表誤載為胡松春）、庚○○、癸○○、甲○○、子
    ○○、寅○○、丁○○、丙○○、壬○○、戊○○、己○○、乙○○○等十六人
    仍為活會（見本院卷第六三頁）。以上開互助會會首連同會員共計二十八會，原
    應進行至八十九年五月十五日，而自八十八年十二月十五日起停標，應餘六會活
    會方屬正辦，惟竟仍有十六會活會，足認被告確有冒標十會無訛。被告辛○○於
    上開答辯狀自承於八十七年五、七、十一月，及八十八年一、二、三、四、七、
    九、十一月份共計冒標十次，而告訴人癸○○所提出記載有各月份得標人及標息
    之互助會會單核對各該次被冒標人、標息依序為黃雅惠標四千二百元、寅○○標
    五千元、胡春松標五千二百元、甲○○標五千三百元、戊○○標五千八百元、何
    湘萍標五千八百元、李玉妹（即曾太太）標五千八百元、己○○標六千元、乙○○○（即何太太）標六千一百元、丁○○標六千一百元（見偵查卷第六頁、原審
    卷第十七頁），惟被告辛○○上開答辯狀及清償方案均記載並未冒標會員何湘萍
    、黃雅惠之會，證人即會員壬○○並證稱何湘萍確已自行標會等語（見本院卷第
    四七頁），而會員癸○○上開互助會會單有記載壬○○於八十八年八月標六千一
    百元，彭美女於八十八年十月標五千五百元，被告辛○○自承該二會尚為活會，
    堪信被告辛○○係於八十八年八、十月分別冒標會員壬○○、彭美女之會無訛。
三、告訴人癸○○指訴被告丑○○於開標時在場，並有說明何人得標，住在何處，並
    曾主持開標一次，有時被告辛○○、丑○○一起來收會錢等語；告訴人壬○○指
    訴開標時被告丑○○有在場泡茶，有時來收會錢；告訴人戊○○指訴開標時被告
    丑○○在場泡茶，並告以何人得標等語；告訴人丙○○指訴被告辛○○、丑○○
    有一起向伊收會款等語；告訴人己○○指訴被告丑○○有收會款，並有說何人得
    標；證人即互助會會員何太太之夫何和平具結證稱被告丑○○有於開標時在場，
    會款曾有幾次交給被告丑○○。被告丑○○有主持開標一次。被告丑○○曾說標
    息高是因為某人因某種原因需要用錢等語（見原審卷第十六至二十頁、第五五至
    六０頁、本院卷第三三、三四頁）。被告丑○○亦承認知悉具名為會首，有時於
    開標時在場，並泡茶與會員喝，有空時會幫被告辛○○收取會款等語（原審卷第
    十五、十六、一０三頁、本院卷第三０至三一頁）。足認被告丑○○確有參與上
    開互助會事務，且介入程度不淺。
四、被告辛○○、丑○○自承夫妻二人一同經營佛教用品店，家中經濟由被告辛○○
    處理，被告丑○○同意具名為會首，被告丑○○曾於開標時在場泡茶招呼會員，
    並曾一起收取會錢，堪信被告二人同財共居，感情彌篤，經濟壓力信不可能由被
    告辛○○一人獨自承受，被告丑○○不加聞問。如前所述，被告辛○○係出於家
    庭、生意及互助會週轉需要而冒標會款，支用於家中共同經濟開銷。且被告丑○○具名為會首，復有參與互助會事宜，再以被告辛○○開標二十一次，其中冒標
    次數即達十次之多，金額有三百五十八萬元，以次數之頻繁與金額之鉅大，以被
    告丑○○介入之程度，及所得金額對家庭經濟之顯著影響，足認被告丑○○事先
    知情參與，有犯意之聯絡及行為之分擔。
貳、本院對被告辯解之判斷
一、被告辛○○否認冒標上開互助會有十次之多，及與被告丑○○共同冒標，並辯稱
    ：伊僅冒標乙○○○、丁○○、甲○○、己○○、戊○○、寅○○、丙○○之會
    ，其他未冒標。又伊因週轉困難冒標會款，被告丑○○未過問互助會事，對伊冒
    標並不知情，事情發生後才告知被告丑○○等語。被告丑○○亦否認與被告辛○○共同冒標會款，並辯稱：家中經營佛教用品，伊負責外務，家中經濟一向由被
    告辛○○處理，伊從未插手，並不清楚互助會事，與伊無關等語。
二、經查，被告辛○○於本院調查時原供承冒標九會（見本院卷第二八頁），於九十
    年五月十六日所提出互助會明細表記載僅有十一會係自行標會（見本院卷第六三
    頁），則被告辛○○應有冒標十會，已如理由壹、二所述，被告辛○○於審理時
    空言翻異否認冒標十會，即不足取。
三、次查，被告丑○○有與被告辛○○共同冒標會款等情，詳如理由壹三、四所述，
    被告辛○○否認被告丑○○共同參與，核屬基於夫妻情誼所為迴護之詞，被告丑
    ○○否認參與，意在卸責，洵不可採。是事證明確，被告二人犯行均堪認定，應
    依法論科。
參、論罪科刑之依據及對原判決之審查
一、核被告二人所為，係犯刑法第三百三十九條第一項之詐欺取財罪。被告二人有犯
    意之聯絡，行為之分擔，應論以共同正犯。被告二人先後十次冒標會款，時間緊
    接，犯罪構成要件相同，顯係基於概括犯意反覆為之，應論以連續犯並加重其刑
    。又被告二人同一冒標行為，向多名活會會員詐取財物，為一行為觸犯數罪名之
    想像競合犯，應依刑法第五十五條規定論以一罪。公訴人雖僅起訴被告冒標九次
    犯行，惟被告冒標第十次之犯行與已起訴部分，有連續犯或牽連犯之裁判上一罪
    關係，為起訴效力所及，本院應併予審理。
二、原審以被告辛○○罪證明確，據以論罪科刑，原非無見。惟(一)原判決未認定被告
    辛○○有與被告丑○○共同犯罪，且被告辛○○並無偽造標單情事，原判決認定
    被告辛○○偽造標單冒標會款，論以刑法第二百十六條、第二百十條之行使偽造
    私文書罪，已有不合（理由詳後述）。(二)如前所述，被告辛○○應係冒標十會，
    原判決認定冒標九會，亦有不當。(三)原判決事實欄認定會員何湘萍未被冒標，會
    員壬○○仍為活會，於判決書附表卻認定會員何湘萍經以標息五千八百元冒標，
    會員壬○○已自行得標，前後矛盾，同有失當。(四)被告辛○○冒標所得金額為三
    百五十八萬元，原判決未記載計算依據，即率予認定為六百四十八萬二千元，亦
    有不合。被告辛○○上訴意旨請求從輕量刑並諭知緩刑，雖無理由，惟原判決關
    於被告辛○○部分既有上開可議之處，即屬無可維持，應由本院撤銷改判。
三、原審就被告丑○○部分，未能詳為調查勾稽，以不能證明被告丑○○犯罪為由，
    諭知無罪之判決，即欠允洽。公訴人上訴意旨指摘原判決關於被告丑○○部分不
    當，為有理由，應由本院撤銷改判。
四、爰審酌被告二人冒標會款達十次之多，詐取金額有三百五十八萬元之鉅，犯罪情
    節不輕。且事後亦尚未賠償被害人所受損害，及被告二人之素行、參與犯罪之程
    度等一切情狀，量處被告辛○○有期徒刑一年，被告丑○○有期徒刑六月。又行
    為後法律有變更者，適用裁判時之法律，但裁判前之法律有利於行為人者，適用
    最有利於行為人之法律，刑法第二條第一項定有明文。刑法第四十一條關於易科
    罰金之規定，業經立法院於九十年一月四日修正，並經總統於同年月十日公布，
    同年月十二日生效。觀諸修正後得易科罰金之規定「犯最重本刑為五年以下有期
    徒刑以下之罪，而受六個月以下有期徒刑或拘役之宣告，因身體、教育、職業、
    家庭之關係或其他正當理由，執行顯有困難者，得以一元以上三元以下折算一日
    ，易科罰金。但確因不執行所宣告之刑，難收矯正之效，或難以維持法秩序者，
    不在此限。併合處罰之數罪，均有前項情形，其應執行之刑逾六月者，亦同。」
    ，較修正前同條所定「犯最重本刑為三年以下有期徒刑以下之罪，而受六個月以
    下有期徒刑或拘役之宣告，因身體、教育、職業或家庭之關係，執行顯有困難者
    ，得以一元以上三元以下折算一日，易科罰金。」，顯然為有利於被告丑○○，
    爰就被告丑○○部分，依修正後規定，諭知易科罰金之折算標準。至被告辛○○
    雖請求為緩刑宣告，惟本院審酌被告辛○○先後冒標十次，詐取金額三百五十八
    萬元，犯罪情節不輕，且尚未賠償被害人，爰不予宣告緩刑，併予敘明。
肆、不能證明被告二人有公訴意旨所指犯行部分
一、公訴意旨略以：被告二人共同偽造標單冒標會款，尚犯有刑法第二百十六條、第
    二百十條之行使偽造私文書罪嫌等語。
二、公訴人認被告二人犯有行使偽造私文書罪，係以告訴人之指訴為據。
三、訊據被告辛○○自始堅決否認有偽造標單冒標會款情事，並辯稱：自行標會會員
    是有寫標單，伊冒標係以口頭講何人委託標會，標息若干，並未偽造標單等語。
四、經查，告訴人壬○○、戊○○、癸○○及證人何和平固有指證標會有寫標單，惟
    其亦陳明看不到被告辛○○代標所寫標單內容，不能確定被告辛○○有無寫會員
    姓名等語（見本院卷第三三、九三頁）。則既無被告辛○○所偽造標單扣案，且
    上開告訴人及證人亦無法明確指證被告辛○○偽造何人名義出具標單。徵以被告
    辛○○已承認冒標會款，有無偽造標單，與應負刑責並無明顯不利影響，信無否
    認必要。是以被告辛○○所辯未偽造標單等情，尚堪採信。
五、公訴人所舉證據尚不足以證明被告二人有行使偽造私文書犯行。此外，本院亦查
    無其他積極證據足資證明。不能證明被告二人有行使偽造私文書犯行，原應諭知
    被告二人此部分無罪之判決，惟公訴人認此與上開論罪科刑部分，有方法結果牽
    連犯之裁判上一罪關係，爰不另為無罪之諭知，併予敘明。
伍、適用之法律
一、刑事訴訟法第三百六十九條第一項前段、第三百六十四條、第二百九十九條第一
    項前段。
二、刑法第二條第一項前段、第二十八條、第五十六條、第三百三十九條第一項、第
    五十五條、第四十一條第一項前段。
三、罰金罰鍰提高標準條例第一條前段、第二條。
本案經檢察官何明楨到庭執行職務。
中      華      民      國      九十      年      七      月    二十    日
                              臺灣高等法院刑事第二十庭
                                  審判長法  官  葉  麗  霞
                                        法  官  林  勤  綱
                                        法  官  李  錦  樑
右正本證明與原本無異。
檢察官如不服本判決應於收受送達後十日內向本院提出上訴書狀，其未敘述上訴之理
由者並得於提起上訴後十日內向本院補提理由書（均須按他造當事人之人數附繕本）
。
被告不得上訴。
                                        書記官  郭  台  發
中      華      民      國      九十      年      七      月    二十三  日
附錄    本判決論罪科刑法條：
刑法第三百三十九條第一項。
意圖為自己或第三人不法之所有，以詐術使人將本人或第三人之物交付者，處五年以
下有期徒刑、拘役或科或併科一千元以下罰金。
以前項方法得財產上不法之利益或使第三人得之者亦同。
前二項之未遂犯罰之。


司法院資訊處製作；財團法人民間司法改革基金會備份。
